【裁判字號】    97,上,663
【裁判日期】    990316
【裁判案由】    損害賠償等
【裁判全文】
臺灣高等法院民事判決                   97年度上字第663號
上  訴  人  丙○○
訴訟代理人  陳達成律師
被 上訴 人  乙○○
訴訟代理人  劉敏卿律師
被 上訴 人  甲○○
上列當事人間請求損害賠償等事件，上訴人對於中華民國97年5
月16日臺灣臺北地方法院96年度重訴字第551號第一審判決提起
上訴，並為訴之追加，本院於99年3月2日言詞辯論終結，判決如
下：
    主      文
上訴及追加之訴均駁回。
第二審訴訟費用由上訴人負擔。
    事實及理由
一、本件上訴人聲明求為判決：(一)原判決廢棄。(二)被上訴人應連
    帶給付上訴人新台幣（下同）478萬3,629元及自起訴狀繕本
    最後送達之翌日起，至清償日止，按年息5%計算之利息。(三)
    願供擔保，請准宣告假執行。
    被上訴人聲明求為判決：(一)上訴及追加之訴均駁回。(二)如受
    不利判決，願預供擔保，請准宣告免為假執行（見本院卷30
    、38頁）。惟被上訴人甲○○未於言詞辯論期日到場，核無
    民事訴訟法第 386條所列各款情形，爰依上訴人之聲請，由
    其一造辯論而為判決。
二、上訴人起訴主張：被上訴人乙○○、甲○○於民國（下同）
    83年12月間，分別以中國運通（英）有限公司（下稱中國運
    通公司）之總經理、協理名義，共同在我國刊登中國上海市
    之房地產廣告，招攬國內人士購買上海市之房地產，並宣稱
    出租該房地產年獲利達 18%以上，伊因而於85年12月間，委
    託被上訴人代為購置中國上海市○○區○○路1999巷 2號「
    上海皇朝新城耀輝閣」23樓Ｅ座房屋（下稱23Ｅ房屋），除
    陸續交付共計478萬3,629元（包括買賣價款及傢俱補貼費共
    計457萬5,000元、 及辦理產權登記相關稅費20萬8,629元）
    予被上訴人外，並與被上訴人乙○○簽訂房屋轉讓買賣契約
    書，是兩造間有委任或買賣契約關係存在。惟因被上訴人未
    將伊所支付之款項全數交付予營造廠商，致伊無法取得23Ｅ
    房屋之所有權，經伊多次催促，被上訴人乙○○始出具承諾
    書，佯稱願以其所有位於中國上海市○○路2005弄1號「黃
    興廣場」23樓Ｄ座房屋（下稱23Ｄ房屋）更換予伊，並交付
    偽造之「上海市房地產權證」予伊，以為搪塞，嗣經伊委請
    友人至中國上海市楊浦區房地產登記處調取23Ｄ房屋之登記
    謄本，始發現該23Ｄ房屋係登記在訴外人大聯誠（上海）房
    地產開發有限公司（下稱大聯誠公司）名下，從未登記為被
    上訴人乙○○所有。被上訴人迄今仍無法將23Ｄ房屋之產權
    移轉登記予伊並交付該房屋，自屬給付不能，致伊受有損害
    共計478萬3,629元，伊已向被上訴人表示解除系爭委任或買
    賣契約，被上訴人自應回復原狀返還伊已付之價金。又被上
    訴人均為滬通國際企業有限公司（下稱滬通公司）之股東，
    卻故意隱藏該公司名義不用，而以未在我國設立登記之中國
    運通公司名義與伊為交易行為，藉以詐取伊之財物，除構成
    共同侵權行為外，並應依公司法第19條第2項之規定，對伊
    負連帶賠償責任。又若認兩造間並無委任或買賣契約關係存
    在，然被上訴人確已收受伊所支付之款項，其取得系爭購屋
    款即屬無法律上之原因，亦應返還不當得利等情，爰依民法
    第259條第2款、第184條第1項前段、第185條及公司法第19
    條、第23條之規定，併依不當得利之法則（以上為選擇合併
    ），求為命被上訴人連帶給付478萬3,629元並加付法定遲延
    利息之判決（上訴人在原審起訴，原未併依不當得利之法則
    請求，嗣在本院始追加該訴訟標的法律關係，而為同一之請
    求─見本院卷41頁背面。經核該追加之訴與原訴之基礎事實
    同一，與民事訴訟法第446條第1項但書、第255條第1項第2
    款之規定相符，自應准其為上開訴之追加；又上訴人在原審
    併依民法第226條第1項之規定請求部分，嗣已在本院表示不
    再主張─見本院卷41頁背面）。
    被上訴人乙○○則以：兩造間就23Ｅ房屋並無買賣或委任契
    約關係存在；上訴人係透過上海新建置業有限公司（下稱新
    建公司）之代銷公司即中國運通公司及住商不動產（港）實
    業有限公司（下稱住商公司。按：中國運通公司與住商公司
    均未在我國設立登記），向新建公司購買23Ｅ房屋，中國運
    通公司確已收到上訴人所支付之前 2筆款項合計457萬5,000
    元，但並未收到第3筆款項20萬8,629元，上開代收款項已如
    數交付新建公司；又新建公司已就23Ｅ房屋辦理交屋，並支
    付2年租金共計160萬元予上訴人，並無詐欺情事，雖因新建
    公司週轉困難，致上訴人未能順利取得23Ｅ房屋之產權證，
    但與伊無關；惟因23Ｅ房屋發生上開買賣爭議，住商公司基
    於賣方之代理商身分，介入協助處理，因而始出具承諾書，
    以「上訴人移轉23Ｅ房屋權利並簽署租金債權轉讓協議」為
    條件，承諾將23Ｄ房屋讓與上訴人，惟因上訴人遲未同意該
    承諾書之內容，該承諾書早已失效；又23Ｄ房屋確為伊所有
    ，伊已在中國起訴請求大聯誠公司為伊辦理23Ｄ房屋之產權
    證，伊並未交付偽造之23Ｄ房屋產權證予上訴人；又上訴人
    依侵權行為之法則，請求損害賠償，亦已罹於2年之消滅時
    效等語；而被上訴人甲○○亦以：伊原為被上訴人乙○○之
    配偶，並因此擔任中國運通公司之協理，但並未掌管該公司
    業務，亦未代表該公司與上訴人訂約或收取款項等語（見本
    院卷39頁），資為抗辯。
三、上訴人主張兩造間就23Ｅ房屋有委託購買之委任契約、或買
    賣契約關係存在云云，固據其提出房屋轉讓買賣契約及委託
    書為證（見原審卷105、146、121、144頁及本院卷19、20頁
    ）。惟為被上訴人所否認，被上訴人乙○○並抗辯：上訴人
    係透過新建公司之代銷公司即中國運通公司及住商公司（上
    開兩家公司均未在我國設立登記），向新建公司購買23Ｅ房
    屋等語。經查：
    (一)上訴人主張伊與被上訴人乙○○間於85年12月間訂立房屋
      轉讓買賣契約，約定伊向被上訴人乙○○購買23Ｅ房屋，
      並由被上訴人乙○○承諾包租2年等情，固據其提出房屋
      轉讓買賣契約為證（見原審卷105頁。雖被上訴人乙○○
      否認簽訂上開房屋轉讓買賣契約，惟經本院囑託法務部調
      查局鑑定結果，認為該房屋轉讓買賣契約上乙○○之印章
      確屬真正，有該局98年12月16日調科貳字第09800619980
      號鑑定書可稽─見本院卷241頁。而被上訴人乙○○既不
      能證明該印文係被盜蓋，自應認上開房屋轉讓買賣契約確
      係由被上訴人乙○○所簽訂）。惟綜觀上開契約名稱為「
      房屋轉讓買賣契約」而非「房屋買賣契約」；及該契約於
      第1條既已約定價款為446萬元，並於第4條約定：「出售
      合同價格以美金13萬3,380元整計算」等情，雙方應係約
      定被上訴人乙○○將其買受23Ｅ房屋之權利轉讓予上訴人
      ，而由上訴人與出賣人直接簽訂出售合同。復經徵諸上訴
      人旋即於85年12月間，另與新建公司就23Ｅ房屋簽訂出售
      合同，所約定售價又適為上開房屋轉讓買賣契約第4條所
      約定之美金13萬3,380元等情，亦據被上訴人乙○○提出
      出售合同為證（見本院卷168至175頁），且上訴人亦自認
      該出售合同看似其所簽署無訛（見本院卷186頁背面）；
      再上訴人又旋即於86年1月15日與新建公司就23Ｅ房屋簽
      訂租賃契約書，由上訴人將該房屋出租予新建公司，租期
      2年，其後已由新建公司之關係企業祥昇發展有限公司（
      下稱祥昇公司）簽交港幣支票支付租金予中國運通公司，
      再由被上訴人乙○○簽交新臺幣支票轉付予上訴人，並已
      兌付7期租金，而與上開房屋轉讓買賣契約第3條所約定之
      情形正相符合，此亦有上訴人所提出之房屋租賃契約書可
      稽（見本院卷96至98頁），並已據被上訴人乙○○提出支
      票為證（見原審卷155至160頁），益見被上訴人乙○○本
      於上開房屋轉讓買賣契約，僅負有使上訴人取得購買23Ｅ
      房屋及包租之權利，並促成上訴人與出賣人新建公司就該
      房屋簽訂買賣契約及租賃契約之義務而已，既非受託購買
      23Ｅ房屋，亦非該23Ｅ房屋之出賣人。此外，上訴人為繳
      付23Ｅ房屋之購屋價款，曾於85年11月27日匯款40萬元予
      被上訴人乙○○，事後取得收據為憑，業據上訴人提出匯
      款回條及收據為證（見本院卷24頁及原審卷66頁），依該
      收據已載明賣方為新建公司、收款人為中國運通公司乙○
      ○，下方並記載住商公司（見原審卷66頁），而上訴人取
      得該收據後從未提出異議，足見被上訴人乙○○抗辯上訴
      人係透過代銷公司中國運通公司、住商公司（按上開兩家
      公司均為被上訴人乙○○在國外設立之公司─見本院卷11
      9頁），而向新建公司購買23Ｅ房屋之事實，應屬可取。
      是上訴人執上開房屋轉讓買賣契約，主張其與被上訴人乙
      ○○間有委任或買賣契約關係存在云云，殊不足取。
    (二)雖上訴人另提出其於88年1月8日簽署、經台灣新竹地方法
      院公證處認證之委託書（見原審卷146頁），並據以主張
      其委託被上訴人乙○○購買23Ｅ房屋，被上訴人乙○○應
      負有使上訴人取得23Ｅ房屋產權證之義務云云。惟查，姑
      不論上開委託書未經被上訴人乙○○簽名，並經被上訴人
      乙○○否認其真正（見本院卷31頁）。縱認上開委託書為
      真正，然依其所載委託事項，亦僅限於在上訴人與新建公
      司間就23Ｅ房屋出售合同之簽訂及履約過程中，代上訴人
      簽署出售合同、辦理過戶登記、領取產權證書及收取轉交
      租金等事項而已（見原審卷146頁）。茲查，上訴人與新
      建公司間已就23Ｅ房屋訂立出售合同之買賣契約，卻因新
      建公司未履行出賣人義務，致上訴人未能取得23Ｅ房屋之
      所有權，尚難遽認係被上訴人乙○○違反上開委託事項。
      是上訴人主張伊未取得23Ｅ房屋之所有權，應屬被上訴人
      乙○○就上開委託書之給付不能云云，亦不足取。
    (三)嗣因新建公司始終未將23Ｅ房屋登記為上訴人所有，被上
      訴人乙○○因而代表住商公司於88年5月14日出具承諾書
      內載：「茲因丙○○先生經由住商公司仲介向新建公司購
      買坐落於上海市○○路1999弄2弄23樓Ｅ室，今因新建公
      司法人變更，債權債務交接等問題，致使該戶產權及包租
      金（1期）問題懸而未決，經雙方友好協商，中國運通公
      司向關先生承諾將於（西元）1999年7月15日前完成向新
      建公司申領出售合約手續，否則願意按如下方式處理：
      1.我公司即日起將乙○○個人名下所有上海市黃興廣場Ｄ
      23單位權充作為擔保品，若我司無法及時為關先生完成上
      述Ｅ23單位產權登記，則即刻將黃興廣場Ｄ23單位轉名予
      丙○○先生。2.惟日後我公司將繼續辦理Ｅ23單位產權登
      記於關先生名下；並於完成之同時，再由關先生將黃興廣
      場Ｄ23單位轉名回乙○○先生」，此固據上訴人提出該承
      諾書為證（見原審卷69頁），且為被上訴人乙○○所不爭
      執（見本院卷112頁背面、120頁）。惟此全係因被上訴人
      乙○○所設立之住商公司、中國通運公司係新建公司之代
      銷公司，曾促成新建公司與上訴人間簽訂23Ｅ房屋之出售
      合同，基於協助解決紛爭之立場，始為上開承諾，尚不得
      執此遽認被上訴人乙○○即為23Ｅ房屋之出賣人。
    (四)上訴人於購買23Ｅ房屋過程中，皆係與被上訴人乙○○接
      洽、聯絡，未曾與被上訴人甲○○接觸等情，業據上訴人
      及其妻何邦聲在臺灣臺北地方法院96年度自字第32號背信
      等案件審理中分別證述明確（見本院卷91頁）。足見被上
      訴人甲○○從未介入上訴人購買23Ｅ房屋之事務。是上訴
      人主張其與被上訴人甲○○間有委任或買賣契約關係存在
      云云，毫不足取。
    (五)準此，兩造間就23Ｅ房屋並無買賣或委任契約關係存在。
      被上訴人乙○○亦未違反上開委託書之委託事項，是上訴
      人以給付不能為由，向被上訴人表示解除買賣或委任契約
      ，並進而本於民法第259條第2款之規定，請求返還已付價
      金，自屬無據。又被上訴人乙○○嗣依上開承諾書，雖負
      有為上訴人辦妥23Ｅ房屋產權登記，或將23Ｄ房屋移轉予
      上訴人之義務，乃其並未依限履行上開承諾，且23Ｄ房屋
      現仍登記為訴外人大聯誠公司所有（見原審卷110頁、本
      院卷176頁），而構成給付不能。惟就該承諾書而言，如
      經上訴人以給付不能為由，解除該承諾書之契約，即回復
      未簽立承諾書前之原狀，而被上訴人乙○○於簽立上開承
      諾書之前，就23Ｅ、23Ｄ房屋原均不負給付義務，是上訴
      人本於民法第259條第2款之規定，請求被上訴人返還其已
      付價金478萬3,629元，亦屬無據（雖被上訴人乙○○就上
      開承諾書所約定之給付義務有給付不能之情形，上訴人固
      得依債務不履行之法律關係，請求賠償相當於23Ｄ房屋價
      款之損害，惟上訴人在本院已明確表示不再主張債務不履
      行之損害賠償─見本院卷41頁背面。此部分已非本院所得
      審究）。
四、次按侵權行為，須以故意或過失不法侵害他人之權利為要件
    （最高法院17年上字第35號判例參照）。本件上訴人主張被
    上訴人共同對伊為侵權行為，無非係以：被上訴人乙○○、
    甲○○均為已在我國設立登記之滬通公司之股東，卻故意隱
    藏該公司名義不用，而以未在我國設立登記之中國運通公司
    總經理及協理身分，詐取伊之財物，向伊收取23Ｅ房屋價款
    後，未交付予新建公司，致伊無法取得23Ｅ房屋之所有權；
    嗣被上訴人乙○○出具承諾書，佯稱願以其所有23Ｄ房屋交
    換，卻未能履行，且交付偽造之23Ｄ房屋產權證，以為搪塞
    云云。惟查：
    (一)中國運通公司為被上訴人乙○○在英屬維京群島設立之公
      司，業據其提出該公司登記執照及公司延續證明為證（見
      本院卷136、137頁）。雖被上訴人乙○○以該公司名義，
      在我國代銷新建公司之房地產，違反公司法第19條第1項
      之規定，惟此僅生其應依同條第2項之規定，自負民事責
      任之法律效果，究難執此逕認擔任該公司總經理及協理之
      被上訴人，係共同不法侵害他人之權利。
    (二)上訴人於85年11月27日將23Ｅ房屋之一部價金共134萬元
      匯交被上訴人乙○○後，新建公司旋即於同年12月間與上
      訴人簽訂該房屋之出售合同，此有付款收據及出售合同可
      稽（見原審卷66頁及本院卷168至175頁）；嗣上訴人於86
      年1月14日再將該房屋餘款及傢俱補貼費共計323萬5,000
      元匯交被上訴人乙○○，新建公司又隨即於翌(15)日與上
      訴人簽訂23Ｅ房屋之租賃契約書，並由新建公司之關係企
      業祥昇公司簽交港幣支票支付租金予中國運通公司，再由
      被上訴人乙○○簽交新台幣支票轉付予上訴人，亦有匯款
      申請書、房屋租賃契約書及支票足按（見原審卷67、155
      至160頁及本院卷96至98頁），足見新建公司確已收受上
      訴人所交付之上開價金，始會就該公司所出售之23Ｅ房屋
      ，而有向上訴人承租並支付租金予上訴人之舉。是被上訴
      人乙○○抗辯伊已將上訴人交付之價款，支付予新建公司
      等情，應屬可取。雖中國運通公司於88年5月7日致函上訴
      人，內載：「…因為新建公司積欠我司代墊客戶租金款項
      約40萬美元，該公司已經請求我司於Ｅ23尾款中扣除或增
      加相應面積償債我司…」（見原審卷148頁），惟此僅係
      表示中國運通公司與新建公司間尚有款項仍待結算而已。
      新建公司既從未向上訴人主張積欠23Ｅ房屋之款項，上訴
      人執此遽指被上訴人乙○○並未將該房屋價款交付予新建
      公司云云，亦不足取。
    (三)被上訴人乙○○嗣代表住商公司出具承諾書，承諾限期為
      上訴人辦妥23Ｅ房屋之產權登記或將23Ｄ房屋轉讓予上訴
      人，迄未履行。上訴人所主張被上訴人乙○○交付偽造之
      23Ｄ房屋產權證予伊，以為搪塞云云，固據其提出上海市
      房地產權證及上海市房地產登記冊為證（見原審卷 106至
      113頁）。 惟查，被上訴人乙○○出具上開承諾書之前，
      上訴人即已因新建公司未履行出賣人義務，而受有23Ｅ房
      屋價款之損害。被上訴人乙○○嗣後出具承諾書而未履行
      ，甚至交付偽造之產權證，雖構成債務不履行，或有欺罔
      情事，惟並無侵害上訴人權利之可言。是上訴人執此主張
      被上訴人乙○○不法侵害伊之權利云云，亦不足取。
    (四)被上訴人甲○○於前述過程中，從未與上訴人接洽聯絡，
      業如前述。是上訴人主張被上訴人甲○○應負共同侵權行
      為責任云云，亦不足取。
五、末按不當得利，須以無法律上之原因而受利益，致他人受損
    害為其成立要件。經查，被上訴人乙○○係本於23Ｅ房屋代
    銷公司即中國運通公司負責人之地位，代為收受上訴人所交
    付之購屋價款，事後並已將該價款轉交予23Ｅ房屋之出賣人
    即新建公司，已如前述，是被上訴人乙○○收受上開款項即
    具有法律上之原因，且亦未受有不當利益。而被上訴人甲○
    ○則並未向上訴人收取任何款項。是上訴人本於不當得利之
    法則，請求被上訴人返還已付價金478萬3,629元，亦屬無據
    。
六、綜上所述，上訴人在原審依據民法第259條第2款、第184條
    第1項前段、第185條及公司法第19條、第23條之規定，並在
    本院追加併依據不當得利之法則，請求被上訴人連帶給付47
    8萬3,629元及加付法定遲延利息，自屬不應准許。從而原審
    所為上訴人敗訴之判決，並無不合。上訴論旨仍執前詞指摘
    原判決不當，求予廢棄改判，為無理由，應予駁回。
七、至兩造其餘之攻擊或防禦方法及未經援用之證據，經斟酌後
    ，認為均不足以影響本判決之結果，自無逐一詳予論駁之必
    要，併此敘明。
八、據上論結，本件上訴及追加之訴均為無理由，依民事訴訟法
    第449條第1項、第463條、第385條第1項前段、第78條，判
    決如主文。
中    華    民    國    99    年    3     月    16    日
                    民事第六庭
                        審判長法  官  林鄉誠
                              法  官  張  蘭
                              法  官  梁玉芬
正本係照原本作成。
如不服本判決，應於收受送達後20日內向本院提出上訴書狀，其
未表明上訴理由者，應於提出上訴後20日內向本院補提理由書狀
（均須按他造當事人之人數附繕本）上訴時應提出委任律師或具
有律師資格之人之委任狀；委任有律師資格者，另應附具律師資
格證書及釋明委任人與受任人有民事訴訟法第466條之1第1項但
書或第2項（詳附註）所定關係之釋明文書影本。
中    華    民    國    99    年    3     月    17    日
                              書記官  常淑慧
附註：
民事訴訟法第466條之1（第1項、第2項）：
對於第二審判決上訴，上訴人應委任律師為訴訟代理人。但上訴
人或其他法定代理人具有律師資格者，不在此限。
上訴人之配偶、三親等內之血親、二親等內之姻親，或上訴人為
法人、中央或地方機關時，其所屬專任人員具有律師資格並經法
院認為適當者，亦得為第三審訴訟代理人。

司法院資訊處製作；財團法人民間司法改革基金會備份。
